【裁判字號】    92,台上,1302
【裁判日期】    920319
【裁判案由】    偽造文書
【裁判全文】
最高法院刑事判決                              九十二年度台上字第一三０二號
    上  訴  人  蔡君偉
    被      告  甲○○
右上訴人因自訴被告偽造文書案件，不服台灣高等法院台南分院中華民國八十九年一
月十日第二審判決 (八十八年度上訴字第一一七三號，自訴案號：台灣嘉義地方法院
八十七年度自字第七三號) ，提起上訴，本院判決如左：
    主  文
原判決撤銷，發回台灣高等法院台南分院。
    理  由
本件原判決以上訴人蔡君偉於第一審自訴意旨略稱：被告甲○○係三商人壽保險股份
有限公司 (下稱三商人壽保險公司) 之業務員，為貪圖保險業績，竟未取得蔡君偉之
同意，基於概括之犯意，先後於民國八十三年十一月二十四日、十二月五日、十月二
十三日，在三商人壽保險公司要保書號碼000000000000、000000
000000、000000000000號要保書上要保人簽名欄偽造蔡君偉之署
押，連續持向三商人壽保險公司申請投保人壽保險而加以行使。其中0000000
00000號要保書投保主契約新台幣 (下同) 一百萬元及重大疾病豁免保費附約 (
本保險於未經同意承保前撤回) ，000000000000號要保書投保主契約一
百萬元及個人傷害保險附約保額二百萬元，000000000000號要保書投保
主契約一百萬元及個人傷害保險附約保額三百萬元，足以生損害於蔡君偉及三商人壽
保險公司，嗣於八十七年六月二十四日為蔡君偉發覺，要求甲○○書寫道歉啟事並辦
理解約，因認被告甲○○涉犯刑法第二百十六條、第二百十條行使偽造私文書罪嫌。
惟經審理結果，則認被告犯罪不能證明，因而撤銷第一審論處被告行使偽造私文書罪
刑之判決，改判諭知被告無罪，固非無見。
惟查：(一)原判決以辦理解約須有投保人之身分證影本始能辦理，被告甲○○因與蔡君
明 (自訴人蔡君偉之弟) 夫妻感情已產生裂痕，決定解約領回已繳之保險費，其因心
裡只想領回所繳的錢，致未顧及自訴人口述之道歉啟事內容不妥，且被告若未按自訴
人之意思寫道歉啟事，勢無法取得自訴人之身分證影本，該紙道歉啟事既係在被告有
求於自訴人之情況下作成，當不得以其作為認定被告犯罪事實之基礎 (原判決第五頁
) 。但前開道歉啟事記載：﹁本人甲○○因貪圖保險業績，未曾事先取得被保險人蔡
君偉同意，私自將蔡君偉偷保意外險一百萬元，事經蔡君偉於八十七年六月二十四日
凌晨一時許發現，特於八十七年六月二十四日撤銷該保險，並聲明鄭重道歉……保證
不再犯同樣錯誤﹂，經被告與見證人鄭啟連簽名按指印 (見一審卷第三頁) ，被告坦
承該道歉啟事係其本人所寫，證人鄭啟連亦證稱自訴人沒有強迫被告，自訴人同意保
費由被告領，但需寫道歉啟事等語 (同上卷第八七頁) 。該道歉啟事既記載被告未得
自訴人之同意，私自將自訴人偷保意外險一百萬元，稽其內容，已明白顯示被告涉有
偽造文書刑責，而依三商人壽保險公司函所示，二件保單解約所能領取之保險費合計
為二十萬九千七百九十二元 (分別為一七三四九一元、三六三０一元，見原審卷第四
九、五十頁) ，被告在保險公司擔任業務員，並經營美容院，有相當之社會經驗，其
與蔡君明夫妻感情又已交惡，縱依三商人壽保險公司之作業規定，辦理解約必須提出
投保人之身分證影本，然自訴人之人壽保險係由被告親自經手 (見要保書業務員簽名
欄) ，已繳之保險費不虞遭自訴人逕行領取，解約似無急迫性，倘被告事先曾得自訴
人同意投保，何須為了解約領回二十萬餘元，而出具書面承認涉有偽造文書刑責？又
依證人鄭啟連之證述及要保書之記載 (見一審卷第六三、六四、八六頁) ，要保人與
被保險人部分均應由本人親自簽名，被告若曾徵得自訴人同意，何以不讓自訴人親自
簽名，卻違反規定由被告代簽？究竟實情為何，原審未詳為推求剖析明白，逕認該紙
道歉啟事不得作為認定被告犯罪事實之基礎，自嫌速斷，並有理由不備之違誤。(二)原
判決謂被告果真是冒名投保，其為掩飾投保之事，因被告當時亦經營美容院，因此儘
可將要保人地址寫在美容院，以防自訴人發現，但被告仍寫上自訴人之地址，而蔡君
明、蘇玉花 (自訴人之配偶) 為保險受益人，保險事故發生對被告亦無任何利益云云
原判決第三頁) 。但000000000000、000000000000號要保
書均記載要保人蔡君偉之地址為嘉義市○○○路四六三號 (被告經營之雪中美美容坊
地址) ，僅000000000000號要保書 (該保險之保險費係一次繳清，事後
無庸再通知繳費) 記載蔡君偉之地址即嘉義市育樂新村二十六號 (見一審卷第六三、
六六、六九頁) ，原判決此部分論斷，與卷內資料不盡相符，已有未洽。且三件要保
書中，只有已撤回投保之000000000000號記載受益人為蔡君明、蘇玉花
，其餘000000000000、000000000000號要保書之受益人均
只有蔡君明一人，並無蘇玉花。被告既為蔡君明之配偶，對蔡君明之財產依法有繼承
權 (參照民法第一一三八條) ，保險事故發生對被告自屬有利益，原判決謂保險事故
發生對被告無任何利益，亦有未當。(三)刑法第二百十條所稱足生損害於公眾或他人，
以有損害之虞為已足，不以實際發生損害為要件。被告為三商人壽保險公司業務員，
倘其為貪圖保險業績，未經自訴人同意，擅以自訴人為要保人及被保險人投保人壽保
險，不僅該保險契約無效，當事人亦應負回復原狀或損害賠償之責任 (參照保險法第
一百零五條第一項、民法第一百十三條) ，對三商人壽保險公司自有生損害之虞。而
自訴人為保險契約名義上之要保人及被保險人，不只有被要求履行繳納保險費義務之
可能 (000000000000號要保書係年繳) ，遇有詐取保險給付之特殊狀況
，更有生命安全之顧慮，原判決謂縱令投保未得自訴人同意，對於自訴人並不發生任
何損害，而保險公司只有收益，亦無損害可言云云，尚有未合。(四)原判決另謂依目前
保險業者之慣行作法，要保人於要保書上簽名後，日後若要辦理質押、給付、解約，
都應同一筆跡，本案之保險契約既約定由被告繳納保險費，為日後辦理解約手續之方
便，並防止解約金被自訴人領走，故自始即由被告代其簽名，洵與保險業之作業常情
相合云云。但依證人鄭啟連之證述及要保書之記載，要保人及被保險人部分均應由本
人親自簽名，被告未讓自訴人親自簽名，已違反作業規定在先，且被告即為經辦自訴
人投保之業務員，若無被告之協助，自訴人亦難辦理解約領取解約金，原判決謂由被
告代自訴人簽名，與保險業之作業常情相合，所為之論斷併有可議。以上或為上訴意
旨所指摘，或為本院得依職權調查之事項，應認原判決有發回更審之原因。
據上論結，應依刑事訴訟法第三百九十七條、第四百零一條，判決如主文。
中      華      民      國    九十二    年      三      月     十九     日
                              最高法院刑事第七庭
                                  審判長法官  張  信  雄
                                        法官  賴  忠  星
                                        法官  張  清  埤
                                        法官  呂  永  福
                                        法官  陳  世  雄
      右正本證明與原本無異
                                              書  記  官
中      華      民      國    九十二    年      三      月    二十六    日


司法院資訊處製作；財團法人民間司法改革基金會備份。
